【裁判字號】    98,訴,731
【裁判日期】    980619
【裁判案由】    租佃爭議
【裁判全文】
臺灣高雄地方法院民事判決               98年度訴字第731號
原      告  丙○○
訴訟代理人  甲○○
被      告  財政部國有財產局台灣南區辦事處
法定代理人  乙○○
訴訟代理人  丁○○
上列當事人間租佃爭議事件，本院於民國98年6 月5 日言詞辯論
終結，判決如下：
    主      文
原告之訴駁回。
    事實及理由
壹、程序方面：
一、按出租人與承租人間因耕地租佃發生爭議時，應由當地鄉（
    鎮、市、區）公所耕地租佃委員會調解；調解不成立者，應
    由直轄市或縣（市）政府耕地租佃委員會調處；不服調處者
    ，由直轄市或縣（市）政府耕地租佃委員會移送該管司法機
    關，司法機關應即迅予處理，並免收裁判費用；前項爭議案
    件非經調解、調處，不得起訴，耕地三七五減租條例第26
    條第1 項、第2 項前段定有明文。
二、本件租佃爭議事件前經高雄縣政府仁武鄉公所耕地租佃委員
    會調解不成立，移送高雄縣政府耕地租佃委員會調處不成立
    後，經高雄縣政府移送本院處理，有高雄縣政府民國97年12
    月22日府地權字第0970309882號函暨其所附耕地租佃委員會
    調解筆錄、仁武鄉公所耕地租佃委員會會議紀錄、耕地租佃
    爭議調解申請書等資料附卷可稽（見本院卷第4 頁至第20頁
    ），依上開規定，原告提起本訴，其程序即屬合法，先此敘
    明。
貳、實體方面
一、原告主張：伊向被告承租高雄縣仁武鄉○○段514 地號、田
    地目、面積147.95平方公尺及慈惠段1072地號、田地目、面
    積237.63平方公尺等兩筆國有耕地（下稱系爭耕地），並訂
    立租約（下稱系爭租約）。伊於承租後，均實際耕作，嗣系
    爭耕地無水源，致灌溉困難，造成農作物死亡，因而引起他
    人於土地上放置棄置鴿舍。詎被告竟以伊有耕地三七五減租
    條例（下稱減租條例）第16條未自任耕作之情形，主張系爭
    租約無效，致系爭租約是否有效，於兩造間生有疑義，且影
    響原告私法上的權利，有提起本訴予以排除的必要等情，爰
    聲明：確認兩造間簽訂系爭租約之租賃關係存在。
二、被告則以：系爭耕地原重劃自高雄縣仁武鄉○○○段256 -1
    、2 及3 等地號土地，原為訴外人即原告之被繼承人李德貴
    所承租，後來，李德貴於90年7 月14日死亡，原告於92年6
    月25日辦理繼承換約，因而簽訂系爭租約。嗣被告於97年4
    月14日派員勘查系爭耕地，發現仁雄段514 地號土地上之圍
    籬內，僅種植椰子及香蕉苗各1 株，並放置廢棄鴿舍及雜物
    等物，顯見原告未自任耕作，伊遂依據減租條例第16條規定
    ，通知原告主張系爭租約無效等語，資為抗辯。並聲明：原
    告之訴駁回。
三、兩造不爭執事項
（一）兩造於92年6 月25日就高雄縣仁武鄉○○段514 地號、田
      地目、面積147.95平方公尺及慈惠段1072地號、田地目、
      面積237.63平方公尺等兩筆國有耕地，因原告繼承關係，
      而簽訂耕地租約。
（二）系爭耕地經被告派員於97年4 月14日至現場勘查，其中仁
      雄段514 地號土地圍籬內種有椰子及香蕉苗各1 株，並放
      置廢棄鴿舍及雜物等。
四、兩造於審理中協商爭執事項為：原告是否未自任耕作，而符
    合減租條例第16條之規定，致系爭租約無效？爰分述如下：
（一）按減租條例第16條第一項所謂不自任耕作，應包括轉租及
      將耕地借與他人使用，或交換耕作，或承租人自己未將租
      賃物供耕作使用，而積極變更耕地原有性質而為使用。所
      謂積極變更耕地原有性質而為使用，例如，承租人擅自於
      耕地上堆放廢棄物、雜物、貨櫃或舖設水泥地面等，若有
      上開情形，則無論係承租人自己堆放抑供他人堆放，均屬
      不自任耕作。至承租人消極不為耕作，任令耕地荒蕪者，
      則為減租條例第17條第1 項第四款規定範疇，係屬應否由
      出租人依該條款規定，終止租約問題，合先敘明。
（二）原告主張伊無不自任耕作情形，故被告主張系爭租約無效
      ，並不可採，因而訴請確認系爭耕地租賃關係存在云云，
      惟為被告所否認，並以前詞置辯。經查，被告之職員戊○
      ○於97年4 月14日前往系爭耕地實地勘查結果，發現耕地
      上僅種植一棵椰子樹、小香蕉樹及雜草。此外，另堆置廢
      棄鴿舍及雜物等，而鴿舍係橫佔在系爭耕地的中間位置，
      ，根本不可能耕作，也未實際從事耕作。又依據系爭耕地
      95年及91年的衛星影像圖來看，該廢棄鴿舍自95年起即已
      存在，且自91年起，原告即在系爭耕地上堆置貨櫃屋及舖
      設水泥地，並未實際耕作（見本院卷第60頁）等情，業據
      證人戊○○到庭證述綦詳，倘參諸原告除辯稱：鴿舍係別
      人所放置，舖設水泥地是為了不讓雜草蔓生，貨櫃屋是用
      來放置農具等語外，對於戊○○證述系爭耕地上，自91年
      起即放置廢棄鴿舍及舖設水泥地等事實，均不爭執（見本
      院卷第61頁及），暨戊○○當庭提出系爭耕地91年及95年
      之衛星圖2 幀附卷可稽（見本院卷第66-68 頁）等情以觀
      ，堪認自91年間起迄97年4 月間止，系爭耕地上即堆置廢
      棄鴿舍、貨櫃屋及舖設水泥地等物。是被告主張原告於系
      爭耕地上堆置廢棄鴿舍、貨櫃屋及舖設水泥地等，即堪採
      認。次查，原告任令廢棄鴿舍放置系爭耕地上長達6 、7
      年期間，未曾遷移，則無論該廢棄鴿舍究否為原告所放置
      ，要均無礙於原告積極於系爭耕地上放置廢棄鴿舍事實之
      認定。又查，原告倘積極使用系爭耕地供作農業使用，自
      不至於雜草蔓生，是其辯稱舖設水泥地，是為了不讓耕地
      上雜草茲生云云，縱使為真，亦難資為其有利之認定。況
      其積極於系爭耕地上舖設水泥地，適足以改變系爭耕地供
      農用之性質，益徵其不自任耕作。末查，原告並不否認戊
      ○○到庭證述原告自91起，即未於系爭耕地上種植作物之
      事實。顯見原告並無於系爭耕地設置貨櫃屋放置農具之必
      要，故其辯稱自91年起，於系爭耕地上放置貨櫃屋，是為
      了用來放置農具云云，即難採信。
（三）據上，原告既積極於系爭耕地上從事堆置廢棄鴿舍、貨櫃
      屋及舖設水泥地等行為，則無論該廢棄鴿舍，係原告自行
      堆置或任令他人棄置，要均無礙於原告確實未自任耕作之
      認定。是被告辯稱：原告自97年4 月間起，未自任耕作，
      系爭租約已屬無效等語，即屬有據。
五、綜上所述，兩造間簽訂系爭租約，既因原告未自任耕作而無
    效，則原告訴請確認兩造間簽訂系爭租約之租賃關係存在，
    為無理由，應予駁回。本件係屬租佃爭議之訴訟，原告並無
    裁判費用之支出。此外，復查無其他訴訟費用之支出，爰不
    為訴訟費用負擔之諭知，併此敘明。
參、據上論結：本件原告之訴為無理由，判決如主文。
中    華    民    國    98    年    6     月    19    日
                      民事第五庭法  官  李昭彥
正本係照原本作成。
如不服本判決，應於送達後20日內，向本院提出上訴狀並表明上
訴理由，如於本判決宣示後送達前提起上訴者，應於判決送達後
10日內補提上訴理由書（須附繕本）。
中    華    民    國    98    年    6     月    19    日
                                書記官  鄭淑華


司法院資訊處製作；財團法人民間司法改革基金會備份。
